【裁判字號】    98,醫上,4
【裁判日期】    990727
【裁判案由】    損害賠償
【裁判全文】
臺灣高等法院臺中分院民事判決           98年度醫上字第4號
上  訴  人  丁○○
訴訟代理人  黃清濱律師
複  代理人  紀育泓律師
複  代理人  甲○
被  上訴人  乙○○
訴訟代理人  黃英傑律師
上列當事人間請求損害賠償事件，上訴人對於民國98年5月6日臺
灣臺中地方法院97年度醫字第21號第一審判決提起上訴，本院於
99年7月13日言詞辯論終結，判決如下：
    主  文
上訴駁回。
第二審訴訟費用由上訴人負擔。
    事實及理由
一、上訴人主張：
  (一)伊因腰部不舒服，經由朋友介紹，分別於民國（下同）97年
    4月21日、22日、24日及 26日，與配偶一同前往被上訴人處
    ，接受整骨行為共 4次。前兩次伊之症狀未有明顯變化，而
    接受第 3次後，即感到右腰及右大腿髖骨不適，告知被上訴
    人後，被上訴人改以更激烈之方式為伊進行整骨行為，卻造
    成伊雙肩挫傷、右肩峰與鎖骨閉鎖性脫臼、兩肩韌帶撕挫拉
    傷、兩肩骨頭錯位等嚴重傷害，導致伊走路不穩、容易跌倒
    及手麻無力等後遺症。伊於前往被上訴人處進行整脊行為前
    ，腰椎部分未有特別異狀，此由伊於 97年3月26日，至中國
    醫藥大學附設醫院進行檢查時所照之Ｘ光片，對照前往被上
    訴人處進行整脊行為後，97年6月2日至中國醫藥大學附設醫
    院所拍攝之照片即可得知，伊之腰椎確於該段時間曾受到傷
    害。又，依伊受傷後，立即前往楠桐中醫診所就診，該診所
    之診斷證明書上已提及伊之傷乃「民俗治療，施力不當造成
    左肩鎖骨肩峰與鎖骨閉鎖性脫臼，腰椎椎間盤脫位，神經壓
    迫，骨盆歪斜、長短腳，右髖關節挫傷」，另盧樹森中醫診
    所之病歷上，亦述明伊於接受整骨後，左肩疼痛，指頭無力
    ，右肩疼痛，右腰背髖腿疼痛，Ｘ光顯示腰椎曲線過屈。經
    各位醫師專業判斷，均認伊之傷不可能因跌傷所造成。再者
    ，被上訴人屢稱其未有進行整脊行為，但其名片上已有「整
    骨」之文字，此已觸犯密醫罪，且其與伊之對話錄音中，亦
    自承有「我們在喬骨頭當中，它本身每個人都會挫傷，只要
    等他癒合」、「因為喬就是挫傷」、「像我幫人骨頭歸位之
    人」，均證被上訴人確有進行整骨行為，不容被上訴人否認
    。伊因被上訴人之不當整骨行為，導致雙肩及腰臀受傷，更
    因而產生左側岡上肌肌腱炎、腰部第三、第四脊椎輕度滑脫
    、頸椎腰椎肌肉肌腱炎、關節炎及多發性神經病變腰椎間盤
    突出合併神經壓迫等後遺症而須持續復健，此等傷害皆源自
    被上訴人之不法行為所導致，即應就此負損害賠償責任。又
    被上訴人已遭台灣台中地方法院檢察署依違反醫師法第28條
    以及刑法第284條第2項業務過失傷害罪提起公訴，目前正由
    台灣台中地方法院審理中。再者，本案經中國醫藥大學附設
    醫院鑑定結果亦認為被上訴人所為即中醫骨傷科之整脊之醫
    療行為，與前開台中地方法院檢察署起訴之違法醫療行為等
    犯罪事實相合，亦認定被上訴人所施行之整脊醫療行為與伊
    當時身體之反應、所受傷害，與目前身體無法復原之傷害間
    有因果關係。易言之，伊接受被上訴人各種整脊方式後，即
    一一出現傷害等不良反應，應可認伊所受傷害與被上訴人不
    當整脊行為有相當因果關係。故被上訴人有違反保護他人法
    律致生損害於伊之事實，應可認定，不容被上訴人矯詞卸責
    。
  (二)被上訴人應依民法第 184條第2項、第227條、第227條之1及
    消費者保護法第 7條負損害賠償責任。應賠償之金額及項目
    ，臚列如下：
  (1)醫療費用部分：新台幣（下同）7萬4087元。
    上開費用包含伊於博仁綜合醫院就醫之4670元、盧樹森中醫
    診所就醫之 7400元、楠桐中醫診所就醫之1萬5610元、澄清
    醫院就醫之 5639元、大德中醫診所就醫之1萬3130元、台北
    內湖中醫診所就醫之750元、詹骨科就醫之470元、台灣大學
    醫學院附設醫院就醫之 899元、中國醫藥大學附設醫院、中
    國醫藥大學附設醫院台北分院就醫之 1萬1595元、台北榮民
    總醫院就醫之 1360元、財團法人天主教耕莘醫院就醫之1萬
    2564元。
  (2)增加生活上需要之費用：6萬0325元。
    伊因被上訴人不法不當整脊受傷，至今 2年期間搭車奔波於
    前開 10數個醫療院所求醫治療，自費X光檢查，並購置輔助
    醫療之器材護腰、電熱毯，以及幫助回復傷勢之營養品等，
    共耗費6萬0325元，此有支出單據可稽。
  (3)上訴人兩年無法工作之損失︰41萬4720元
    依勞動基準法第54條規定，勞工非年滿65歲，僱主不得強制
    其退休。經鈞院函詢華興中學雖無伊任職之資料，然係因伊
    已自該學校離職之故，此有伊96年度綜合所得稅各類所得資
    料清單可證，伊確實曾於華興中學任職，僅任職 2個月之薪
    資即為6萬3471元，此亦有華興中學為伊投保薪資為3萬6300
    元之勞工保險卡可稽。是故，在65歲以前伊仍應有勞動能力
    ，亦有伊從事人身保險業務員登錄證可稽，而今伊因被上訴
    人之行為，不但無法從事勞動行為已達兩年，連一般文書工
    作亦因無法久坐而喪失工作能力，基此，被上訴人自應賠償
    伊自受傷時起至目前為止 2年之相當於最低工資之薪資損失
    41萬4720元（計算式：17280元×24=414720元）。
  (4)精神慰撫金︰98萬4868元。
    伊本為健康、外觀正常、天性好動之人，每天均與三五好友
    一同運動，卻因被上訴人之不當整骨行為，導致不僅無法再
    從事其興趣，且須持續不斷治療復健，身心俱疲，體態外觀
    上更明顯與常人不同，須忍受他人異樣眼光，然被上訴人卻
    不知悔改，矢口否認其有不當整骨行為，更自案發後隱匿所
    有財產，視公權力如無物，惡行重大，伊因此案件已奔波司
    法公署、醫療院所 2年有餘，心力交瘁，以致白髮蒼蒼，為
    此請求98萬4868元慰撫金。
  (三)爰求為命被上訴人應給付伊153萬4000元及自起訴狀繕本送
    達之翌日起，至清償日止，按年息百分之5計算之利息，並
    願供擔保，請准宣告假執行之判決。
二、被上訴人則以：
  (一)上訴人至伊處就診前，已有若干宿疾，致難以蹲下及手臂無
    法高舉，為上訴人於起訴狀中所自承。上訴人之宿疾，確相
    當嚴重且為合格醫師無法根治。依中央健康保險局保險對象
    門診就醫記錄明細表顯示，上訴人到伊處求治前，已向漢昇
    中醫診所、合慶中醫診所、三軍總醫院、市立聯合醫院、市
    立內湖醫院、楠桐中醫診所、內湖中醫診所、中國醫藥大學
    附設醫院、惠康中醫診所，求診多次而未根治，才會向伊求
    診。上訴人現有脊椎滑脫、左肩鎖骨、肩峰關節脫臼、兩肩
    挫傷、肌肉與韌帶挫傷等症狀，應非伊造成。上開症狀，在
    每次經伊推拿後一、二日內，應立即會顯現，如已顯現，應
    不可能繼續至伊處求治。依上訴人所述，其經Ｘ光檢查，腰
    椎骨變型彎屈，形狀與伊右腳膝蓋所出之弧度相符，顯係遭
    伊施力不當、強力壓擠造成，惟上開症狀，除需經強大外力
    始能造成外，且在如此強大外力加身時，必然會在急性期即
    有明顯症狀產生，果伊之按摩、推拿已產生如此嚴重結果，
    上訴人理應避之唯恐不及，無無連續、密集前往伊處求治之
    理。
  (二)行政院衛生署曾以82年11月19日衛署醫字第82075656號公告
    ，下列行為不列入醫療管理：未涉及接骨或交付內服藥品，
    而以傳統之推拿手法或使用民間習用之外敷膏藥、外敷生草
    藥與藥洗，對運動跌打損傷所為之處置行為。未使用儀器，
    未交付或使用藥品，或未有侵入性，而以傳統習用方式，對
    人體疾病所為之處置行為。如藉按摩、指壓、刮痧、腳底按
    摩、收驚、神符、香灰、拔罐、氣功與內功之功術之方式，
    對人體疾病所為之處置行為。此有上開公告函件為證。又伊
    係台灣省國術會團體會員及研究員，有證書二件為證。是以
    縱伊確有上訴人所指 4種處置行為，應認尚未逾越上開函件
    中所謂「傳統推拿手法」範圍。
  (三)原審法官於 98年2月11日即已諭知「原告應條列就診的次數
    、日期、時間、被告於每次就診時做何行為，造成你的傷害
    作舉證」，上訴人迄未說明，亦未就其傷害與伊之施診行為
    間之因果關係舉證。上訴人雖以其夫林瓊全為證，惟其所述
    與證人許小鳳及江玲虹之證詞不同，林瓊全所述已難採信，
    且其證詞亦未證明伊之治療行為與上訴人之傷害間有何因果
    關係，則上訴人仍未盡其舉證之責。又，伊並未對上訴人施
    以「頂法」、「揹法」之整脊行為，有台中地檢署97年10月
    28日訊問筆錄可稽。伊僅幫上訴人推拿及介紹健康食品。上
    訴人與其夫林瓊全歷次供述伊之治療方式多不一致，均不足
    採。
  (四)中國醫藥大學附設醫院98年12月23日院法字第0980011512號
    函鑑定意見，並非合法而有諸多缺失，不應作為本案判決之
    依據。於鈞院 98年9月20日準備程序中，伊主張不需鑑定、
    上訴人主張送中國醫學大學附設醫院以外之機關鑑定，最後
    鈞院卻仍送往中國醫學大學附設醫院鑑定，其程式顯已不當
    。又鈞院於「選定鑑定人」前未命當事人陳述意見，且於選
    定中國醫學大學附設醫院為鑑定機關時未告知伊、囑託鑑定
    函文未以副本告知伊。未調查釐清本案事實前，逕以上訴人
    攻擊伊之陳述為真而為鑑定，未將伊答辯內容一併送鑑定。
    只將上訴人所提出有利之證物送往鑑定單位參考，未將伊主
    張有利之證物送往鑑定單位參考。伊歷次答辯狀及所附證物
    ，均可澄清上訴人之指述為偽，豈可以上訴人之指述不實內
    容作為鑑定基礎事實。就楠桐中醫診所醫生說明書而論，該
    醫生既非證人又非鑑定人、又與上訴人有長年醫病情誼，其
    內容完全依上訴人之指述而製作，根本無證據能力，鈞院卻
    將之作為送鑑附件，有誘導鑑定結果之嫌。鑑定機關未考量
    上訴人在86年7月9日車禍受傷從未根治之事實；未考量上訴
    人除受被上訴人推拿外尚接受多家中西醫院、民俗療法、按
    摩等治療方式，究在何處受傷如何斷論。未考量上訴人到伊
    處所求診前，早已有多項病症；未考量上訴人至少曾在97年
    3 月25日扭傷、4月7日跌倒、4月26日浴室滑倒、5月28日跌
    倒對上訴人病情之影響；未考量上訴人在97年3 月26日起就
    已被診斷出「腰胝骨退化性脊椎炎、頸部退化性脊椎炎」等
    病狀；未考量上訴人夫婦歷次陳述事實前後不一自相矛盾之
    情況。上開鑑定只是單方面以上訴人不實之陳述及片面有利
    於上訴人之證物為憑所為之鑑定，實有諸多不當之處，故無
    助於釐清責任，徒增紛擾而已。在鈞院釐清事實真相後，倘
    有鑑定責任歸屬之必要時，屆時再請送往行政院衛生署醫事
    審議委員會鑑定之，須將兩造之主張及所提證物一併送鑑，
    方屬公允。
  (五)上訴人在十年前車禍受傷未癒；在接受伊治療前曾接受各中
    、西醫療院所治療仍未根治；在 3月25日曾扭傷、4月7日曾
    跌倒；在向伊求治前已有「頸椎及腰椎退化性脊椎炎」、「
    運動受傷、扭挫傷、膝酸痛、膝膕酸痛」、「胸悶、心悸、
    腰痛」、「跌倒、腰部挫傷、腰痛」等多次痼疾，顯見上訴
    人目前病症之遠因在此。再加上上訴人自承「 97年4月26日
    浴室滑倒、右大腿骨內轉、右膝屈伸不利、右髖坐時疼痛坐
    一下即僵緊、右腰肌緊轉動不利、右手無力舉高、跛行，睡
    躺時無力翻身，經中醫診所推拿敷藥無改善」、「十年前脊
    椎曾被機車撞過」、「 4月16日起覺四肢無力」；再參照中
    國醫藥大學附設醫院之病歷資料及醫生說明書顯示上訴人復
    於 97年5月28日再度跌倒於地。且其「腰胝骨退化性脊椎炎
    、頸部退化性脊椎炎」，自97年3月26日初診後，3月28日、
    3月29日、3月31日、4月5日、4月25日、6月2日、6月25日、
    7月22日、7月23日、10月20日、 11月5日多次接受治療仍未
    痊癒等情，應係上訴人目前各項病症現象之根源。尤其上訴
    人在該醫院中醫傷科 10月1日、10月16日、10月21日症歷上
    均記載「約自97年6月起上肢麻木感」，顯見上訴人確非於4
    月21日至4月26日接受伊治療後產生傷害。
  (六)上訴人請求之損害賠償金額，俱無理由。有關醫療費用 7萬
    4087元部分，上訴人本來就有多年宿疾，及頸椎、腰椎退化
    性脊椎炎、又不時有扭傷、跌倒等意外事故，早已四處延醫
    求診多年，如今上訴人把就醫花費強令伊負責，根本毫無道
    理。增加生活上需要費用 6萬0325元部分，既然上訴人是因
    自身毛病四處求醫，其搭車就診、檢查、購買醫療器材、營
    養品等花費，根本與伊無關。兩年無法工作之損失41萬4720
    元部分，上訴人於 96年既已自華興中學退休，遲至97年4月
    間才向伊求治，顯然伊之行為並未影響上訴人之工作；上訴
    人自 95年6月23日起一直擔任南山人壽保險公司業務員，根
    本未減損其工作能力；上訴人無論是擔任教職員或是保險業
    務員，均非從事體力、勞力之工作，而是以輕鬆之言詞溝通
    工作，以上訴人一直能自撰書狀、自述案情、到庭應訊以觀
    ，其從事現有工作之能力根本毫無減損。又精神慰撫金98萬
    4868元部分，上訴人目前之病情並非出自伊所為，無向伊請
    求之理，況且上訴人所主張之金額太高且缺乏理由及證據，
    豈能強令伊負責。支付中國醫藥大學附設醫院鑑定費用 1萬
    2000元部分：該上開鑑定有程序上之瑕疵，且僅就上訴人之
    主張及其所提證物而為鑑定，未一併考量伊之主張及其所提
    證物，故上開鑑定僅屬單方鑑定，其費用應由上訴人自行負
    擔等語，資為抗辯，並求為判決駁回上訴人之訴及假執行之
    聲請，如受不利判決，願供擔保，請准宣告免為假執行。
三、原審為上訴人敗訴之判決。上訴人不服提起上訴，並求為判
    決(一)原判決廢棄；(二)被上訴人應給付上訴人 153萬4000元，
    及自起訴狀繕本送達翌日起至清償日止，按年息百分之 5計
    算之利息；(三)願提供擔保，請准宣告假執行。被上訴人則求
    為判決駁回上訴，如受不利判決，願供擔保請准宣告免為假
    執行。
四、上訴人主張，伊因腰部不適，分別於 97年4月21日、22日、
    24日及26日，接受被上訴人之整脊行為 4次，竟造成伊雙肩
    挫傷、右肩峰與鎖骨閉鎖性脫臼、兩肩韌帶撕挫拉傷、兩肩
    骨頭錯位等嚴重傷害，導致伊走路不穩、容易跌倒及手麻無
    力等後遺症，被上訴人就此等傷害結果依法應負損害賠償責
    任。被上訴人則以，上訴人就診時已有若干宿疾無法根治，
    上訴人脊椎滑脫、左肩鎖骨、肩峰關節脫臼、兩肩挫傷、肌
    肉與韌帶挫傷等症狀，亦非伊推拿行為所造成，否則上開症
    狀應在一、二日內即非常明顯，上訴人不可能持續至伊處所
    ，令伊推拿等語，資為抗辯。查，兩造對於上訴人至被上訴
    人處所求治之次數、時間、治療方式及效果均各執一詞，惟
    關於求治時間係在 97年4月間，每次間隔不超過兩日，至少
    前後三次，曾作背部按摩各節，並無爭執，堪信為真正。經
    查：
  (一)上訴人早在86年7月9日因車禍造成腰痛、腰挫傷，而倦怠乏
    力、氣滯血瘀，有楠桐中醫診所 86年7月11日症歷影本乙件
    附卷可稽，（本院卷第 1宗第204頁）。其於起訴狀第1頁中
    自承其至被上訴人處治療前已有「雙腳無力抬起」之困擾。
    且於原審自承「我的舊疾是頸椎及腰椎肌肉肌腱發炎‧‧‧
    ‧另我還有腰痛」（原審卷第 1宗第91頁反面）。近年來，
    已跑遍各大小中西醫院，仍未治癒。依中央健康保險局保險
    對象門診就醫記錄明細表顯示，上訴人於向被上訴人求治前
    ，已向漢昇中醫診所、合慶中醫診所、惠康中醫診所、三軍
    總醫院、台北市立聯合醫院、台北市立內湖醫院、中國醫藥
    大學附設醫院、楠桐中醫診所、內湖中醫診所，治療多次而
    未根治，才向被上訴人求診（本院卷第 1宗第107至109頁）
    。且於 98年3月11日上訴人所提「民事準備書狀(一)暨聲請調
    查證據狀」第六頁第一行，自承經乙○○第一、二次治療後
    「當下腳與腰是正常，就自行走出屋外騎車回家」（原審卷
    第 2宗第117、118頁）。證人許小鳳於原審證稱「我看到她
    （指上訴人）好像是由她先生扶她進來，當時她膝蓋彎不下
    去。第一天原告經治療後，就可以自己走出去；第二次我有
    看到原告有跟被告買健康食品；第三次原告去被告處好像有
    比較嚴重，我有聽到跟原告來的那個男的說原告有在公園跌
    倒。」同日證人江玲虹證稱「被告要她（指上訴人）試著蹲
    蹲看，但是原告蹲不下去，被告要原告用手畫圈圈，是原告
    手舉不起來‧‧‧我看到原告離開的時候，原告就正常的離
    開了。」（原審卷第 2宗第151至153頁）。既然第一、二次
    之治療效果良好，而第三次治療方式又與前兩次相同（原審
    卷第2宗第118頁上訴人民事書狀），即應無造成上訴人傷害
    之理。又同年 4月26日，上訴人自己在其台中市○區○○街
    68巷14號住家浴室滑倒，造成「右大腿骨內轉、右膝屈伸不
    利、右髖坐時疼痛坐一下即僵緊、右腰肌緊轉動不利、右手
    無力舉高、跛行、睡躺時無力翻身，經中醫診所推拿敷藥無
    改善」等傷勢；且自述「十年前脊椎曾被機車撞過、三月底
    覺筋緊至本院（中國醫藥大學附設醫院）西醫復健、 4月16
    日起覺四肢無力、4月26日滑倒」，並於4月28日向中國醫藥
    大學附設醫院接受治療時自述上開病史。有中國醫藥大學附
    設醫院中醫門診初診病歷附卷可查，（本院卷第 3宗第98頁
    ）上訴人又自 97年5月間起，至楠桐中醫診所及盧樹森中醫
    診所就診，僅謂「腰部、臀部、右膝、左右肩挫傷」、「雙
    肩挫傷、右腰臀挫傷」，（本院卷第3宗第99至101頁）雖楠
    桐中醫診所丙○○醫師於診斷證明書記載「民俗治療，施力
    不當」。惟查，依丙○○ 97年4月9日、11日及5月1日、2日
    、4日、5日、6日、9日、10日、13日病歷記錄均記載丁○○
    主述「4月7日跌倒，腰部挫傷、腰痛‧‧‧」（同上本院卷
    頁次）並不能證明上訴人主張之病症均與被上訴人之民俗療
    法有關。
  (二)被上訴人否認對上訴人施以「頂法」、「揹法」之整脊行為
    ，兩造各執一詞。上訴人復未舉出證據證明上訴人有施以「
    頂法」、「揹法」之整脊行為，自不能僅憑上訴人之陳述，
    遽予認定被上訴人有此項行為。
  (三)據上分析，上訴人早在86年7月9日因車禍而腰挫傷，自96年
    2月2日至 97年3月12日，陸續接受漢昇中醫診所、合慶中醫
    診所、惠康中醫診所、三軍總醫院、台北市立聯合醫院、台
    北市立內湖醫院等中、西醫療院所治療，仍無法痊癒，何能
    獨責被上訴人乙○○？再依中國醫藥大學附設醫院之病歷資
    料所示，丁○○曾於 97年3月26日及28日因「頸椎及腰椎退
    化性脊椎炎」接受治療，並於 3月28、29、31日及4月5、25
    日接受復健（本院卷第 3宗第111、112頁）。就惠康中醫診
    所之病歷及診斷證明以觀，上訴人曾於 97年3月27日、4月2
    、3日因「 3/25運動受傷、扭挫傷、膝酸痛、右膝膕酸痛」
    接受治療；復於 4月17日因「胸悶、心悸、腰痛」接受治療
    （同上卷第113、114頁）。就楠桐中醫診所說明書及病歷以
    觀，上訴人曾於97年4月9、11日因「跌倒、腰部挫傷、腰痛
    」而至該診所求診，由該診所 4月9、11日及5月1、2、4、5
    、6、9、10、13日病歷上均載明上訴人係於97年4月7日跌倒
    以致腰部挫傷、腰痛（同上卷第99頁）。就內湖中醫診所診
    斷證明書以觀，上訴人曾於 97年4月14、15、16日因「腰痛
    」接受復健治療（同上卷第115、116頁）。綜此以觀，上訴
    人在接受被上訴人治療前曾接受各中、西醫療院所治療仍未
    根治；在 3月25日曾扭傷、4月7日曾跌倒；在向被上訴人求
    治前已有「頸椎及腰椎退化性脊椎炎」、「運動受傷、扭挫
    傷、膝酸痛、膝膕酸痛」、「胸悶、心悸、腰痛」、「跌倒
    、腰部挫傷、腰痛」等多次痼疾，顯見上訴人目前病症之遠
    因在此。再加上上訴人自承「 97年4月26日浴室滑倒、右大
    腿骨內轉、右膝屈伸不利、右髖坐時疼痛坐一下即僵緊、右
    腰肌緊轉動不利、右手無力舉高、跛行，睡躺時無力翻身，
    經中醫診所推拿敷藥無改善」、「十年前脊椎曾被機車撞過
    」、「4月16日起覺四肢無力」（同上卷第117頁），顯見上
    訴人前病症之近因在此。再參照中國醫藥大學附設醫院之病
    歷資料及醫生說明書顯示上訴人復於 97年5月28日再度跌倒
    於地。且其「腰胝骨退化性脊椎炎、頸部退化性脊椎炎」，
    自97年3月26日初診後，3月28日、3月29日、3月31日、4月5
    日、4月25日、6月2日、6月25日、7月22日、7月23日、10月
    20日、 11月5日多次接受治療仍未痊癒，上揭「頸椎及腰椎
    退化性脊椎炎」應係上訴人目前各項病症現象之根源（同上
    卷120至124頁）。上訴人之傷勢應係其多年疾病、自然退化
    、多次跌倒等因素所致，不能證明與被上訴人之行為有因果
    關係。
五、中國醫藥大學附設醫院98年12月23日院法字第0980011512號
    函覆本院稱：「‧‧‧六、委託鑑定事由：‧‧‧請由上訴
    人丁○○受被上訴人乙○○治療前之貴院之Ｘ光片與治療後
    之情況鑑定，被上訴人乙○○之治療行為，與上訴人受此不
    能改善之傷害間有無因果關係？‧‧‧案情概要(三)有關乙
    ○○先生處置結果及症狀說明：97年4 月24日處置後黃女士
    右大腿受傷，右下肢麻。97年4 月26日處置後黃女士反應：
    (1)雙側肩部疼痛畸形(左側更明顯)、左側鎖骨突起。(2)雙
    側手臂痠痛麻木無力，左肩活動限制。‧‧‧八、鑑定意見
    ：(一)乙○○先生對丁○○女士操作的手法均屬中醫骨傷科
    的手法，其中「腰部斜扳法」、「大腿後伸法」及「背伸法
    」亦屬脊骨矯治(亦稱整脊)的手法範圍。(二)丁○○女士當
    時的不良反應及目前身體的狀況(如前項案情概要所述)與乙
    ○○先生的操作應有明顯的關聯。」。認定被上訴人所為即
    中醫骨傷科之整脊之醫療行為，亦認定被上訴人所施行之整
    脊醫療行為與上訴人當時身體之反應、所受傷害，與目前身
    體無法復原之傷害間有因果關係。惟查，上開鑑定係根據上
    訴人所指被上訴人對上訴人有施以「頂法」、「揹法」之整
    脊行為所為之鑑定，然上訴人並未舉證證明被上訴人確有此
    項行為，故其鑑定之基礎無從證明為真實，所為鑑定結果亦
    不能做為被上訴人行為與上訴人之傷害間有因果關係之證據
    。
六、綜上所述，上訴人於 97年3月26日，至中國醫藥大學附設醫
    院進行檢查時所照之 X光片，對照前往被上訴人處求診後，
    97年6月2日至中國醫藥大學附設醫院進行檢查時所照之Ｘ光
    片，二張照片腰椎部分雖有不同，然此段時間，上訴人曾至
    上述之中西醫醫院求診、復健，其間又有扭傷、跌倒、浴室
    滑倒之情形，上訴人主張其上開症狀係被上訴人之按摩、整
    脊行為造成，尚難以證明，從而，上訴人依據侵權行為之法
    律關係，請求被上訴人賠償，自屬無據，不應准許。其假執
    行之聲請亦失所附麗，應併予駁回。原審為上訴人敗訴之判
    決，及駁回其假執行之聲請，並無不合。上訴意旨指摘原判
    決不當，求予廢棄改判，為無理由，應予駁回。
七、據上論結，本件上訴為無理由，依民事訴訟法第449條第1項
    、第78條，判決如主文。
中    華    民    國    99    年    7     月    27    日
                民事第三庭    審判長法  官  陳照德
                                    法  官  朱  樑
                                    法  官  曾謀貴
以上正本係照原本作成。
如對本判決上訴，須於收受判決送達後20日內向本院提出上訴書
狀，其未表明上訴理由者，應於提出上訴後20日內向本院提出上
訴理由書（須按他造人數附具繕本）。
上訴時應提出委任律師為訴訟代理人之委任狀。具有民事訴訟法
第466條之1第1項但書或第2項之情形為訴訟代理人者，另應附具
律師及格證書及釋明委任人與受任人有該條項所定關係之釋明文
書影本。如委任律師提起上訴者，應一併繳納上訴審裁判費。
                                    書記官  王麗珍
中    華    民    國    99    年    7     月    28    日
                                                      Ｓ

司法院資訊處製作；財團法人民間司法改革基金會備份。
